臺灣臺北地方法院刑事判決　　　　　　　100年度訴字第635號
公　訴　人　臺灣臺北地方法院檢察署檢察官
被　　　告　蔡卓翰
　　　　　　王月媚
　　　　　　陳俊宏
　　　　　　吳德林
　　　　　　劉玉珍
上列被告因違反公司法等案件，經檢察官提起公訴（100年度偵
字第1109號、第1126號、第4582號），本院判決如下：
    主  文
蔡卓翰、王月媚共同公司負責人，公司應收之股款，股東並未實
際繳納，而以申請文件表明收足，各處有期徒刑月，如易科罰
金，均以新臺幣壹仟元折算壹日，各減為有期徒刑壹月又拾伍日
，如易科罰金，均以新臺幣壹仟元折算壹日。
陳俊宏、劉玉珍共同明知為不實之事項，而使公務員登載於職務
上所掌之公文書，足以生損害於公眾，各處拘役伍拾日，如易科
罰金，均以新臺幣壹仟元折算壹日，各減為拘役貳拾伍日，如易
科罰金，均以新臺幣壹仟元折算壹日。
吳德林共同公司負責人，公司應收之股款，股東並未實際繳納，
而以申請文件表明收足，處有期徒刑陸月，如易科罰金，以新臺
幣壹仟元折算壹日，減為有期徒刑月，如易科罰金，以新臺幣
壹仟元折算壹日。又共同明知為不實之事項，而使公務員登載於
職務上所掌之公文書，足以生損害於公眾，處有期徒刑肆月，如
易科罰金，以新臺幣壹仟元折算壹日，減為有期徒刑貳月，如易
科罰金，以新臺幣壹仟元折算壹日。應執行有期徒刑肆月，如易
科罰金，以新臺幣壹仟元折算壹日。
    事  實
一、蔡卓翰係翰宇國際有限公司（址設新北市○○區○○街26巷
    22號1樓，下稱翰宇公司）之名義及實際負責人，陳俊宏係
    紳宏時裝開發有限公司（址設臺北市○○區○○路122號1樓
    ，名義負責人為陳諺程【原名陳彥丞】，下稱紳宏公司）之
    實際負責人，蔡卓翰係公司法、商業會計法規定之公司負責
    人、商業負責人。
    (一)蔡卓翰為辦理翰宇公司設立登記資本額新臺幣（下同）
      10,000,000元之事宜，明知公司股東並未實際繳納上開股
      款，竟夥同記帳業者王月媚、吳德林及金主余秀珍（另案
      起訴），共同基於違反公司法、使公務員登載不實、違反
      商業會計法使財務報表發生不實結果之犯意聯絡，於民國
      95年8月間，蔡卓翰委任王月媚辦理公司登記，王月媚透
      過吳德林介紹找到金主余秀珍，談妥由余秀珍短期借貸資
      金供翰宇公司辦理驗資證明，蔡卓翰即至陽信商業銀行信
      義分行，以「翰宇國際有限公司籌備處蔡卓翰」名義申辦
      帳號000000000000號帳戶後交付予余秀珍，余秀珍即於95
      年8月4日將10,000,000元存入上開帳戶，並由王月媚將前
      開存摺影印作為股東繳納股款的證明，並製作不實之翰宇
      公司股東繳納股款明細表、資產負債表等財務報表及公司
      設立登記資本額查核報告書，連同繳款證明交予不知情之
      立成會計師事務所會計師吳思儀簽章查核。余秀珍旋於95
      年8月7日將上開帳戶內存入之10,000,000元全數提出，而
      未用於翰宇公司之經營。嗣王月媚將前揭各項登載不實之
      報表及存款證明、公司設立登記申請書等申請文件，表明
      翰宇公司設立之應收股款均已收足，於95年8月10日向主
      管機關經濟部申請設立登記，使該管承辦公務員形式審查
      認為要件均已具備，於95年8月11日核准設立登記，並將
      前述不實事項登載於其職務上所掌之翰宇公司登記案卷內
      ，足以生損害於經濟部對於公司登記資料管理之正確性。
    (二)陳俊宏為辦理紳宏公司設立登記資本額5,000,000元之事
      宜，明知公司股東並未實際繳納上開股款，竟夥同記帳業
      者劉玉珍、吳德林及金主余秀珍（另案起訴），共同基於
      使公務員登載不實之犯意聯絡，於民國95年10月間，陳俊
      宏委任劉玉珍辦理公司登記，劉玉珍透過吳德林介紹找到
      金主余秀珍，談妥由余秀珍短期借貸資金供紳宏公司辦理
      驗資證明，陳俊宏即指示不知情之名義負責人陳諺程至陽
      信商業銀行信義分行，以「紳宏時裝開發有限公司籌備處
      陳彥丞」名義申辦帳號000000000000號帳戶後交付予余秀
      珍，余秀珍即於95年10月19日將5,000,000元存入上開帳
      戶，並由劉玉珍將前開存摺影印作為股東繳納股款的證明
      ，並製作不實之紳宏公司股東繳納股款明細表、資產負債
      表等財務報表及公司設立登記資本額查核報告書，連同繳
      款證明交予不知情之立成會計師事務所會計師吳思儀簽章
      查核。余秀珍旋於95年10月23日將上開帳戶內存入之
      5,000,000元全數提出，而未用於紳宏公司之經營。嗣劉
      玉珍將前揭各項登載不實之報表及存款證明、公司設立登
      記申請書等申請文件，表明紳宏公司設立之應收股款均已
      收足，於95年11月2日向主管機關臺北市政府申請設立登
      記，使該管承辦公務員形式審查認為要件均已具備，於95
      年11月3日核准設立登記，並將前述不實事項登載於其職
      務上所掌之紳宏公司登記案卷內，足以生損害於臺北市政
      府對於公司登記資料管理之正確性。
二、案經臺灣臺北地方法院檢察署檢察官自動檢舉偵查起訴。
    理  由
甲、程序部分：
一、按被告以外之人於審判外之言詞或書面陳述，除法律有規定
    者外，不得作為證據。又被告以外之人於審判外之陳述，雖
    不符前4條之規定，而經當事人於審判程序同意作為證據，
    法院審酌該言詞陳述或書面陳述作成時之情況，認為適當者
    ，亦得為證據，刑事訴訟法第159條第1項、第159條之5第1
    項定有明文。
二、查本案以下引用之被告蔡卓翰、王月媚、陳俊宏、吳德林、
    劉玉珍以外之人（含共同被告間）於審判外之言詞及書面陳
    述，均經被告5人及檢察官於本院審理時同意作為證據，本
    院揆諸前開法條規定，並審酌前開言詞及書面陳述作成時之
    情況，認為適當，自得作為證據，合先敘明。
乙、實體部分：
一、上開犯罪事實，業據被告蔡卓翰、王月媚、陳俊宏、吳德林
    、劉玉珍於本院審理中（本院卷第44頁）坦承不諱，核與陳
    諺程於檢察事務官詢問時（99年度他字第8044號卷第45至46
    頁【下稱他二卷】）所述情節相符，並有經濟部95年8月11
    日經授中字第09532662160號函、翰宇公司設立登記申請書
    、公司設立登記資本額查核報告書、資產負債表、公司股東
    繳納股款明細表、陽信銀行存款帳號00000-000000 0-0號帳
    戶存摺影本（99年度他字第8036號卷第28至40頁【下稱他一
    卷】）、臺北市政府95年11月3日府建商字第09585155200號
    函、紳宏公司設立登記申請書、公司設立登記資本額查核報
    告書、資產負債表、公司股東繳納股款明細表、陽信銀行存
    款帳號00000-000000-0帳戶存摺影本（他二卷第6至20頁）
    、翰宇公司銀行對帳單、開戶資料（他一卷第51頁）、紳宏
    公司銀行對帳單、開戶資料（他二卷第62頁）、翰宇公司銀
    行帳戶存、取款憑條（他一卷第4至5頁）、紳宏公司銀行帳
    戶存、取款憑條（他二卷第3至4頁）附卷可憑，堪認被告5
    人前開任意性自白與事實相符，本案事證明確，被告5人犯
    行均堪以認定，應各依法論科。
二、論罪科刑之理由：
    (一)被告蔡卓翰為翰宇公司之登記負責人，自為公司法、商業
      會計法所稱公司負責人、商業負責人，被告陳俊宏為紳宏
      公司之實際負責人，被告蔡卓翰、王月媚、吳德林明知翰
      宇公司應收股款未經股東實際繳納、被告陳俊宏、劉玉珍
      、吳德林明知紳宏公司應收股款未經股東實際繳納，而分
      別以申請文件表明收足，使經濟部、臺北市政府之公務員
      將此不實之事項登載於職務上所掌之公文書，自足以生損
      害於經濟部、臺北市政府對公司管理之正確性。又按資產
      負債表，係屬商業會計法第28條第1項第1款之財務報表。
      是核被告蔡卓翰、王月媚、吳德林上開事實一、(一)所為，
      均係犯刑法第214條之使公務員登載不實罪、公司法第9條
      第1項之公司負責人，公司應收之股款，股東並未實際繳
      納而以申請文件表明收足罪及商業會計法第71條第5款之
      利用不正當方法致使財務報表發生不實結果罪；被告陳俊
      宏、劉玉珍、吳德林上開事實一、(二)所為，則均係犯刑法
      第214條之使公務員登載不實罪。
    (二)被告蔡卓翰、王月媚、吳德林與金主余秀珍間，就事實欄
      一、(一)之行為；被告陳俊宏、劉玉珍、吳德林與金主余秀
      珍間，就事實欄一、(二)之行為，有犯意聯絡及行為分擔，
      均為共同正犯。其中，翰宇公司股東股款未實際繳納罪及
      利用不正當方法致使財務報表發生不正確結果罪，被告王
      月媚、吳德林雖非翰宇公司之公司負責人或商業負責人，
      係無身份之人與有公司負責人及商業負責人身份之被告蔡
      卓翰共同實施犯罪，仍應依刑法第31條第1項之規定，認
      係共同正犯，但得減輕其刑。
    (三)又被告蔡卓翰、王月媚、吳德林明知翰宇公司應收之
      10,000,000元股款，並未實際繳納，仍由被告王月媚持不
      實記載之資產負債表及申請文件表明收足，使公務員登載
      於職務上所掌之公文書，足以生損害於公眾或他人，其等
      所犯之上開3罪，就行為人而言，僅有自然行為概念之一
      行為，且係基於一個意思決定為之，自應評價為一個犯罪
      行為。又3罪之犯罪構成要件並不相同，屬一行為觸犯數
      罪名之想像競合犯，應依刑法第55條之規定，從最重之公
      司法第9條第1項處斷（最高法院96年度第7次刑事庭決議
      參照）。
    (四)又被告吳德林所犯如上所述各罪，犯意各別，行為互殊，
      均應予分論併罰。
    (五)爰審酌被告蔡卓翰、王月媚、陳俊宏、劉玉珍本案之前並
      無前科，被告吳德林並無構成累犯之前案紀錄，此有臺灣
      高等法院被告前案紀錄表5份在卷可考，被告蔡卓翰、陳
      俊宏並無資金繳足股款成立公司，竟夥同被告王月媚、劉
      玉珍、吳德林覓得金主余秀珍後，以上述方式辦理公司設
      立登記，虛充公司資本與他人交易往來，對於社會經濟秩
      序所生危害難稱微小，及其犯罪後尚知坦承犯行，犯後態
      度良好等犯罪之動機、目的、手段等一切情狀，各量刑如
      主文所示，並諭知易科罰金之折算標準。
    (六)末被告蔡卓翰、王月媚、陳俊宏、吳德林、劉玉珍犯行均
      於96年4月24日前，合於減刑之條件，應依中華民國96年
      罪犯減刑條例第2條第1項第3款、第7條、第9條，於裁判
      時均諭知其宣告刑及按上開量處之宣告刑減得之刑，並各
      諭知易科罰金之標準。
三、不另為無罪之諭知：
    (一)公訴意旨認為：前揭辦理紳宏公司設立登記，被告陳俊宏
      、劉玉珍、吳德林尚共犯公司法第9條第1項及商業會計法
      第71條第5款之罪嫌。
    (二)按公司法所稱公司負責人：在有限公司、股份有限公司為
      董事。公司之經理人或清算人，股份有限公司之發起人、
      監察人、檢查人、重整人或重整監督人，在執行職務範圍
      內，亦為公司負責人，公司法第8條定有明文。又商業會
      計法所定商業負責人之範圍，依公司法、商業登記法及其
      他法律有關之規定，商業會計法第4條亦有明定。查紳宏
      公司之名義負責人係陳諺程，此有前揭陳諺程99年9月7日
      檢察事務官詢問筆錄（他二卷第45至46頁）及臺北市政府
      95年11月3日府建商字第09585155200號函、紳宏公司設立
      登記申請書（他二卷第6至7頁）附卷可稽，堪以認定。是
      被告陳俊宏雖為紳宏公司之實際負責人，惟難認其係公司
      法或商業會計法規定之公司負責人、商業負責人。
    (三)又陳諺程於前揭檢事務察官詢問筆錄陳稱：其擔任紳宏公
      司負責人，由其父親即被告陳俊宏通知其至陽信銀行開戶
      ，開戶的資金來源並不清楚，係被告陳俊宏處理的（他二
      卷第46頁），被告陳俊宏於同次檢察事務官詢問時亦供稱
      ：其係紳宏公司實際負責人，因信用不好，由其子陳諺程
      擔任人頭負責人，設立的資本額係其找代辦業者幫忙借來
      的，陳諺程對整件事情都不瞭解（同上頁）等語，是難認
      陳諺程就被告陳俊宏以短期借貸充作紳宏公司股款乙情有
      何知情及參與而為共犯。
    (四)綜上所述，公司法第9條第1項及商業會計法第71條第5款
      之處罰對象係公司負責人及商業負責人。而被告陳俊宏雖
      為紳宏公司之實際負責人，然並非公司法或商業會計法所
      定之公司負責人或商業負責人，不具備前揭身分。至紳宏
      公司之公司負責人、商業負責人之陳諺程就上情既不知情
      亦未參與而非共犯，是無公司負責人、商業負責人身份之
      被告陳俊宏、劉玉珍及吳德林自無從與之共犯前揭公司法
      第9條第1項及商業會計法第71條第5款之罪甚明。惟公訴
      意旨認此部分與前揭被告陳俊宏、劉玉珍及吳德林有罪部
      分為想像競合之裁判上一罪關係，爰不另為無罪之諭知。
四、據上論斷，應依刑事訴訟法第299條第1項前段，商業會計法
    第71條第5款，公司法第9條第1項，刑法第11條前段、第28
    條、第31條第1項、第214條、第51條第5款、第55條、第41
    條第1項前段，中華民國96年罪犯減刑條例第2條第1項第3款
    、第7條、第9條，刑法施行法第1條之1，判決如主文。
本案經檢察官陳國安到庭執行職務
中    華    民    國   100    年    8     月    10    日
                  刑事第十三庭  審判長法  官  許泰誠
                                      法  官  林瑋桓
                                      法  官  李貞瑩
以上正本證明與原本無異。
如不服本判決應於收受送達後10日內向本院提出上訴書狀，並應
敘述具體理由；其未敘述上訴理由者，應於上訴期間屆滿後20日
內向本院補提理由書（均須按他造當事人之人數附繕）「切勿逕
送上級法院」。
                                      書記官  陳鳳瀴
中    華    民    國   100    年    8     月    10    日
附錄本案論罪科刑法條
中華民國刑法第214條（使公務員登載不實罪）
明知為不實之事項，而使公務員登載於職務上所掌之公文書，足
以生損害於公眾或他人者，處 3 年以下有期徒刑、拘役或 5 百
元以下罰金。
商業會計法第71條第5款
商業負責人、主辦及經辦會計人員或依法受託代他人處理會計事
務之人員有下列情事之一者，處 5 年以下有期徒刑、拘役或科
或併科新臺幣 60 萬元以下罰金：
五、其他利用不正當方法，致使會計事項或財務報表發生不實之
    結果。
公司法第9條第1項
公司應收之股款，股東並未實際繳納，而以申請文件表明收足，
或股東雖已繳納而於登記後將股款發還股東，或任由股東收回者
，公司負責人各處 5 年以下有期徒刑、拘役或科或併科新臺幣
50 萬元以上 250 萬元以下罰金。